【裁判字號】    98,訴,679
【裁判日期】    981028
【裁判案由】    給付生活費等
【裁判全文】
臺灣板橋地方法院民事判決               98年度訴字第679號
原      告  乙○○
訴訟代理人  陳正旻律師
被      告  甲○○（原名：張瀚.
被      告  丙○○（原名：張詹.
共      同
訴訟代理人  游開雄律師
複 代 理人  李維剛律師
上列當事人間請求給付生活費等事件，經本院於民國98年9 月28
日言詞辯論終結，判決如下：
    主    文
被告甲○○應給付原告新臺幣參萬捌仟柒佰元，及自民國九十八
年一月十四日起至清償之日止，按年息百分之五計算之利息。
原告其餘之訴駁回。
訴訟費用由被告甲○○負擔十分之一，餘由原告負擔。
本判決原告勝訴部分，得為假執行。但被告甲○○以新臺幣參萬
捌仟柒佰元為原告預供擔保，得免為假執行。
原告其餘假執行之聲請駁回。
    事實及理由
壹、程序事項：
    按訴狀送達後，原告不得將原訴變更或追加他訴，但擴張或
    減縮應受判決事項之聲明者，則不在此限，民事訴訟法第25
    5 條第1項第3款定有明文。查原告原起訴主張之聲明為(1)被
    告甲○○應給付原告新臺幣（下同）60,000元，及自起訴狀
    繕本送達被告翌日起至清償日止，按年息5％ 計算之利息；
    (2)被告甲○○應將所有坐落臺北縣新莊市○○段第659 地號
    土地面積853.26平方公尺，權利範圍100,000分之1,799，及
    土地上建物（即建號2671），門牌號碼臺北縣新莊市○○路
    30 8號5樓房屋，面積91.59平方公尺，及附屬建物陽台面積
    9.38平方公尺，花台面積0.92平方公尺，權利範圍全部；共
    用部分建號2727，面積931.45平方公尺，權利範圍10,000分
    之133、建號2989，面積1481.48平方公尺，權利範圍10,000
    分之164 （下稱系爭房地），辦理所有權移轉登記予原告。
    嗣變更聲明為被告甲○○、丙○○應連帶給付原告7,100,00
     0元、另被告甲○○應給付原告120,000 元，暨均自本訴狀
    繕本送達翌日起至清償日止，按年息5 ％計算之利息。惟復
    又變更其聲明為：(1)被告甲○○、丙○○應連帶給付原告6,
    800,000 元、(2)被告甲○○應給付原告120,000 元，暨均自
    本訴狀繕本送達翌日即民國98年1 月14日起至清償日止，按
    年息5 ％計算之法定遲延利息。此單純擴張及縮減聲明，參
    酌上開說明，應予准許，合先敘明。
貳、實體事項：
一、原告起訴主張：
  (一)原告與被告甲○○於95年9 月28日結婚，婚後於96年2 月1
    日遷入系爭房地居住，並育有一女即訴外人張秦秦（96年12
    月10日出生）。而被告甲○○於同年10月31日簽立切結書（
    下稱系爭切結書），同意每月給付原告10,000元生活費，其
    餘開銷費用由被告支付，並同意如有家暴或外遇情事，其名
    下財產即歸原告所有，且於前揭切結書作成後，即依約每月
    給付原告10,000元之生活費，惟自97年7 月起未按月給付。
  (二)被告甲○○嗣於97年10月7 日晚間，因對原告母親餵養張秦
    秦之方式有意見，遂與原告發生口角，不僅辱罵髒話，更對
    原告身體施暴，此業經本院以97年度家護字第1520號核發通
    常保護令，已符合前揭切結書之意旨，豈料被告甲○○更於
    97年10月9 日、10日及21日對原告續以言語暴力，其明知依
    系爭切結書負有將名下之系爭房地移轉登記予原告之義務，
    竟為避免遭強制執行，與被告丙○○即其母親通謀虛偽意思
    表示簽立買賣契約並辦理移轉登記，被告丙○○更於98年4
    月23日再將系爭建物出售他人，得款6,800,000 元，確實妨
    害原告履行債權，自違反侵權行為之規定，故被告二人應連
    帶給付原告6,800,000 元之損害賠償金。
  (三)原告與被告甲○○婚前即協議婚後所買不動產以渠等名義登
    記，惟被告丙○○表示希望渠等婚後先行在外租屋，於租屋
    期間，被告甲○○欲添購家電及家具用品，惟手頭不便，乃
    向原告借款，故原告分別於95年10月2 日及同年月11日從其
    所有郵局帳戶借款共90,000元。被告甲○○則於95年10月12
    日匯款265,000 元至原告銀行帳戶內，除用以清償原告前開
    90,000元借款，餘額175,000 元則作為原告每月生活費用。
    然原告向被告甲○○表示前開借款僅須清償65,000元即可，
    剩餘200,000 元作為生活費用。嗣95年10月中旬，被告甲○○表示無法以原告名義購房，遂自願簽立系爭切結書，而生
    活費用之給付，則約定自95年11月起，由前開265,000 元匯
    款扣除借款65,000元後，每月扣除10,000元給付之，待扣除
    完畢，每月再給付10,000元予原告。是前開匯款至97年6 月
    即已扣除完畢，惟被告甲○○自97年7 月起即未依約按月給
    付原告迄今，原告自得據系爭切結書，請求被告甲○○給付
    自97年7 月至98年6 月止之家庭生活費用120,000 元，並聲
    明如前揭變更聲明所示；均願供擔保，請准宣告假執行。
二、被告等人則以：
  (一)原告於婚前即要求被告甲○○婚後所買不動產須以其名義登
    記，嗣於95年9 月28日後原告即為買房之事爭吵不休，且於
    婚後二三天即要求被告甲○○應每月給予10,000元生活費，
    然兩造均有工作獲得薪資，而被告甲○○早已同意負擔所有
    家庭開銷，每月薪水實所剩無幾，遂予婉拒，不料原告仍吵
    鬧不休，致其身心俱疲，不得已始簽署系爭切結書安撫原告
    。因原告明知被告甲○○無為上開切結書承諾內容之真意，
    故被告甲○○從未給予原告每月10,000元之生活費，原告亦
    未曾提出異議，可認系爭切結書已歸於無效。
  (二)縱認系爭切結書仍合法有效，原告之請求亦屬無據。蓋兩造
    婚後，有關兩造日常生活之一切開銷，包括其女張秦秦出生
    後之撫育費用皆由被告甲○○支應，堪認已依系爭切結書，
    全數負擔兩造家庭生活費用，是兩造約定每月給付原告10,0
    00元生活費，即不應解釋為家庭生活費用，而為自由處分金
    之協議，其性質屬贈與。況被告甲○○業已自原任職之頂倫
    企業股份有限公司離職而轉業從事保險業務，收入並不固定
    ，所得僅足敷支應子女撫養費用及個人基本開銷，實無力負
    擔對原告之贈與，爰撤銷其贈與，並拒絕履行。又被告甲○○前所匯265,000 元係給予小孩將來出生之保障，非作為生
    活費之用。再者，系爭切結書於95年10月31日方簽訂，何以
    於尚未簽訂時，被告甲○○即可事先預知須每月給付原告生
    活費10,000元，可認原告之主張有所矛盾。
  (三)又系爭房地之實際所有權人為另一被告丙○○，購買時所需
    款項均由被告丙○○將其所有坐落雲林縣斗六市鎮○路286
    號，及被告甲○○胞妹張淑雅所有坐落雲林縣斗六市鎮○路
    282 號兩戶房地，向雲林縣古坑鄉農會抵押貸款支應。買賣
    價金亦由被告丙○○直接匯給系爭房地之前所有權人楊愛倫
    及房屋仲介公司業務員賴思妤，部分則匯給被告甲○○再轉
    交楊愛倫等人，故被告甲○○並未負擔系爭房屋任何價金。
    況且，為免系爭房地遭被告甲○○私自處分，該房地之權狀
    始終由被告丙○○持有。而系爭房地之所以借名登記於被告
    甲○○名下，係因原告與被告甲○○婚後屢因家無恆產而爭
    吵，被告丙○○為安撫原告情緒，始與被告甲○○協議將系
    爭房地借名登記於其名下，並同意被告甲○○一家人居住，
    故被告丙○○處分系爭房地之行為，實不該當於侵權行為。
  (四)另原告母親照顧幼女不當，被告甲○○請求對方稍加注意，
    原告即與被告甲○○發生爭吵，並趁機將幼女抱走欲帶回其
    娘家，俟經被告甲○○發現，欲將幼女追回餵奶，而於途中
    對原告加以阻擋，惟並未有肢體接觸，詎原告事後竟檢具診
    斷証明書，指述因受被告甲○○施暴，而有頸部、背部、兩
    側手腕受傷等傷害。再者，原告所提出談話錄音譯文，係經
    其刻意擷取，且該錄音譯文與被告甲○○之真意相去甚遠，
    更與偷錄內容明顯不符，顯見上開錄音皆係原告暗中計畫側
    錄自導自演，並刻意激怒被告甲○○告引發口角，營造被告
    經常粗口辱罵之假象等語置辯，並聲明原告之訴駁回；如受
    不利益之判決，願供擔保請准宣告免為假執行。
三、兩造所不爭執之事項：
  (一)原告與被告甲○○於95年9 月28日結婚，原告嗣於97年10月
    27日具狀向本院訴請離婚訴訟，經本院於98年9 月30日以98
    年度婚字第2號判准離婚在案。
  (二)被告甲○○於97年12月5 日將系爭房地移轉登記予被告丙○○，被告丙○○嗣於98年4 月28日處分系爭房地予訴外人詹
    雅雲，取得價金6,800,000元，並於同年5月12日辦妥移轉登
    記。
  (三)被告甲○○於95年10月31日簽立系爭切結書交原告收執，該
    內容記載：「被告甲○○同意每月給付原告10,000元生活費
    ，其餘開銷費用由被告甲○○支付。被告甲○○並同意如有
    家暴或外遇情事，其名下財產即歸原告所有」等字樣。
四、本件爭點及法院之判斷：
  (一)系爭切結書是否為原告與被告甲○○通謀虛偽之意思表示下
    所簽立？
  1.按民法第87條之通謀虛偽表示，指表意人與相對人互相明知
    為非真意之表示而言，故表意人之相對人不僅須知表意人非
    真意，並須就表意人非真意之意思表示相與非真意之合意，
    始為相當，最高法院51年臺上字215 號判例意旨參照。被告
    抗辯原告就系爭切結書之約定係出於通謀虛偽之意思表示，
    為被告所否認，揆諸首揭說明，自應由原告就此有利之事實
    負舉證之責。被告甲○○雖抗辯系爭房地係被告丙○○為安
    撫原告乃借名登記於其名下，是原告明知其無為系爭切結書
    承諾內容之真意，因而認定原告與被告乃通謀虛偽等情，並
    據其提出雲林縣古坑鄉農會匯款申請書、不動產買賣契約書
    、匯款紀錄在卷為佐（見本院卷第40 -44頁、第115- 117頁
    、第122-128 頁）。惟查，匯款之原因事實甚多，諸如買賣
    、贈與、清償、借貸等均為可能，且經由銀行以電匯金錢與
    他人，依現行銀行實務作業，匯款單據上不必載明匯款原因
    ，至多僅能以此電匯紀錄證明被告丙○○就系爭房地曾有出
    資，尚無從推論出被告丙○○係為安撫原告情緒，乃將系爭
    房地借名登記於被告甲○○名下之原因。從而，就原告亦知
    被告甲○○非真意，且就被告甲○○非真意之表示亦有無欲
    受其拘束之非真意合意部分，除為原告所否認外，被告甲○○復未能舉證證明其此部分抗辯為真實。又被告甲○○就原
    告於結婚後即為買房之事爭吵不休，且幾乎每天藉酒裝瘋，
    鎮日反覆質問以致被告甲○○身心俱疲，方簽署系爭切結書
    以安撫原告之抗辯，自始亦未提出積極事證供本院審酌，則
    被告甲○○執詞抗辯稱原告與被告甲○○通謀虛偽而由被告
    甲○○立系爭切結書等情，自難採據。
  2.次按，婚姻係以夫妻之共同生活為其目的，配偶應互相協力
    保持其共同生活之圓滿安全及幸福，而夫妻互守誠實，係為
    確保其共同生活之圓滿安全及幸福之必要件條件，故應解為
    配偶因婚姻契約而互負誠實之義務，配偶之一方行為不誠實
    ，破壞共同生活之圓滿安全及幸福者，即為違反因婚姻契約
    之義務而侵害他方之權利，最高法院49年台上字第990 號、
    55年台上字第2053號著有判例可資參照。經查，本件被告甲○○於95年10月31日簽立系爭切結書交原告收執，兩造復就
    該內容之形式上之真正不爭執，而被告甲○○是否對原告施
    以家暴或外遇等又均屬客觀不確定的將來事實，是探究原告
    於簽立系爭切結書之時，其無論身體上或精神上，均係為確
    保兩造共同生活之圓滿安全及幸福，藉此免於家庭暴力及外
    遇所帶來之傷害，並為填補婚姻上生活之保持，則參酌前開
    說明，難認原告就系爭約定對於渠等婚姻共同生活中之保障
    ，有何通謀虛偽之意思表示可言，亦不得執原告於結婚時知
    悉被告張無資歷，逕認渠等就系爭切結書為通謀虛偽之意
    思表示。是以，參酌上開說明，被告所為系爭切結書無效之
    抗辯，應不足取。
  (二)被告丙○○就系爭房地之處分，是否構成侵權行為？
  1.按所有人，於法令限制範圍內，得自由使用、收益、處分其
    所有物，並排除他人之干涉。又因侵權行為所發生之損害賠
    償請求權，以有故意或過失不法侵害於他人權利，或故意以
    背於善良風俗之方法，加損害於他人為成立要件，民法第76
    5 條、第184 條第1 項分別定有明文。惟被告即債務人本身
    處分自己之財產，致債權人即原告不能實現債權內容時，僅
    為債務不履行之問題，原告依法得行使代位權或撤銷權，以
    保全債權，尚難認被告處分己有財產之行為成立侵權行為。
    本件被告丙○○抗辯伊將其所有不動產抵押貸款以繳納系爭
    房地之買賣價金，故為真正之所有權人，系爭房地原登記於
    被告甲○○名下乃安撫原告之舉等情。經查，被告丙○○抗
    辯之前開事實，業據其提出系爭房地之土地登記謄本、建物
    登記謄本、雲林縣古坑鄉農會匯款申請書、臺北縣新莊地政
    事務所網路申領異動索引資料等件附卷為憑（見本院卷(一)第
    40-44 頁、第104-105 頁），則觀系爭房地歷次異動紀錄所
    示，系爭房地原所有權人為訴外人楊愛倫，於96年1 月22以
    買賣為原因，由被告甲○○取得所有權，嗣於97年12月5 日
    移轉所有權登記予被告丙○○所有，爾後復由被告丙○○將
    系爭建物出賣予訴外人詹雅雲等多項記載，以及被告丙○○
    於96年1 月間多次自雲林縣古坑鄉農會分別匯款予訴外人楊
    愛倫計32 96,355 元，匯款予訴外人即房屋仲介公司業務員
    賴思妤計650,000 元，匯款予被告甲○○計163,000 元等情
    ，堪認被告等抗辯系爭房地由被告丙○○出資購買為真正所
    有權人，被告甲○○亦不否認前揭僅係借名登記所有權人之
    事實，應屬足採。況且，被告丙○○於97年12月5 日回復所
    有權人之地位後，於98年4 月23日出賣系爭房地予訴外人詹
    雅雲，並據其提出不動產買賣契約書、訴外人詹雅雲之匯款
    紀錄、陽信商業銀行匯款紀錄為憑（見本院卷第122-128 頁
    ），足認被告丙○○就系爭房地為處分權能之行使，揆諸前
    揭說明，要無侵權行為之成立。
  2.原告另主張被告甲○○對其有家暴之行為，故應依系爭切結
    書之約定，將系爭房地移轉登記於其所有等語，並提出行政
    院衛生署臺北醫院診斷證明書、臺北縣政府警察局新莊分局
    處理家庭暴力與兒少保護案件調查紀錄通報表、本院97年度
    家護字第1520號民事通常保護令為證（見本院三重簡易庭98
    年度重調字第12號卷第15-20 頁）。然被告甲○○非系爭房
    地之真正所有權人，業如前述，縱其對原告確有家暴之行為
    ，然於行為斯時，原告就系爭房地亦無民法第759 條規定得
    自由使用、收益、處分其所有物之權能，自與系爭切結書第
    2 項所定：被告甲○○並同意如有家暴或外遇情事，其名下
    財產即歸原告『所有』之約定相佐。從而，原告據此主張被
    告甲○○應將系爭房地辦理所有權移轉登記予伊，即屬無據
    。且被告丙○○移轉系爭房地所有權之行為，與故意或過失
    不法侵害於他人權利，或故意以背於善良風俗之方法，加損
    害於他人之成立要件不符，是原告依據侵權行為之法律關係
    ，請求被告丙○○將系爭房地辦理所有權移轉登記予伊，亦
    不足採。
  (三)原告依系爭切結書之約定，請求被告給付每月生活費10,000
    元，有無理？其得請求之數額為若干？
  1.被告甲○○雖抗辯此約定之內容應屬於自由處分金，其性質
    為贈與契約，被告甲○○現經濟困難，自得撤銷上開贈與契
    約無庸給付，然此等既為原告所否認，自應由被告負舉證責
    任。按夫妻於家庭生活費用外，得協議一定數額之金錢，供
    夫或妻自由處分，民法第1018條之1 雖定有明文。然本件原
    告乙○○與被告甲○○於婚姻關係存續期間，即自95年9 月
    28日至97年10月27日訴請離婚之日止，雙方未於家庭生活費
    用外，另行協議一定數額之金錢供原告乙○○自由處分。再
    者，依上開條文立法理由係「傳統夫對妻支配服從關係，有
    違男女平等原則，不符潮流，故本於夫妻類似合夥關係之精
    神，以及家務有價之觀念，爰增訂本條」等字，且由立法過
    程觀之，經立法院三讀通過之現行民法第1018條之1 條文已
    與立法委員原提案條文內容（即夫妻協議不成，得向他方配
    偶請求）不同，顯係有意刪除原提案此部分文字，是原告與
    被告甲○○既無自由處分金之協議，依現行條文，原告本無
    從據以請求被告甲○○給付自由處分金，合先敘明。
  2.再者，自由處分金之性質，或認夫妻本類似合夥關係之精神
    及家務有價之概念，是自由處分金之給予乃類似於合夥團體
    中之「紅利分配」；亦有認自由處分金係基於婚姻協力，夫
    妻之一方從事家事勞動或職業、營業之協助，致他方財產增
    加或減少支出之對價，故應視為其協助之代價，而將自由處
    分金列入婚後財產；另有指出自由處分金之性質當屬夫妻間
    之普通贈與；抑或其設置主在保障剩餘財產分配請求權分配
    後較少之一方經濟獨立及人格尊嚴，使其有於法定財產制關
    係消滅前得協議一定數額之金錢供其自由處分，而認自由處
    分金本質上為剩餘財產之預付。從而，自由處分金之性質，
    學理暨實務上尚有爭議，被告甲○○逕執此為抗辯，容有疑
    義，自有未恰。
  3.另參酌被告甲○○於本院98年8 月6 日言詞辯論期日到庭供
    述：原告於結婚第二天即要求被告甲○○給予伊每月10,000
    元生活費，由於被告甲○○斯時任職於製造業，月薪42,000
    元，惟身無恆產，故自始未給付前開生活費云云。而原告亦
    於上開言詞辯論期日陳稱：當初結婚時，兩造即協議要買房
    子，詎料婚後被告甲○○無資力購屋，始匯款265,000 元予
    原告，故10,000元生活費即從前開金額扣除等語（見本院卷
    第137-138 頁）以觀，顯見被告甲○○與原告自始均就生活
    費之給付為約定。再者，本院審酌原告乙○○之學歷為高職
    畢，而被告甲○○則自專科畢業，此有原告所提臺北縣政府
    警察局新莊分局處理家庭暴力與兒少保護案件調查紀錄通報
    表在卷為佐（見本院98年度重調字第12號卷第16頁），則渠
    等對於「自由處分金」概念之瞭解自無可期待，更足徵原告
    與被告甲○○於系爭切結書之約定，解釋系爭切結書之內容
    應非屬自由處分金，而應類似於家庭生活費用之給予甚明。
  4.末者，原告自陳伊與被告甲○○目前未同住，現已提起離婚
    訴訟，其子女由兩造輪流各照顧一個月等語（見本院卷第72
    頁背面），顯見原告與被告甲○○已無法達成互相協力保持
    其共同生活圓滿及幸福之主要目的，且兩造既已分居，致夫
    妻關係就客觀上應存之基本維繫及義務，已名存實亡，而存
    有難以繼續維持婚姻之情。又系爭切結書第1 項所定生活費
    10, 000 元，性質既屬家庭生活費用之給付，而負擔家庭生
    活費用之責任乃源於婚姻之效力，為家庭生活保障義務之具
    體實現，故家庭生活費用之負擔自以婚姻關係存續為必要，
    如婚姻關係已無存續維持之虞，即無給付家庭生活費用可言
    。是以，原告業於97年10月27日訴請離婚，有本院依職權調
    閱本院98年度婚字第2 號訴訟卷宗附卷可稽，顯然原告自97
    年10月27日訴請離婚之時起，即已無與被告共同維繫婚姻存
    續之意，原告與被告甲○○亦因而喪失共同生活之基礎，則
    原告自無於前開期日後，向被告甲○○再為請求給付系爭切
    結書所定款項之理，故原告依據系爭切結書訴請被告給付自
    97年10月28日起至98年6 月止之費用，即屬無據。而原告依
    系爭切結書向被告甲○○請求自97年7 月起迄同年10月27日
    止之每月10,000元之生活費用，共計38,700元，當屬可採（
    計算式：生活費用每月10 ,000 元x[3+（27/31 ）] 個月＝
    38,700元）。
五、綜上所述，原告主張被告二人處分系爭房地，已構成侵權行
    為，然對於此有利於己之事實，並未提出積極證據供本院審
    酌，故原告就系爭房地部分，依據侵權行為之法律關係提起
    本件訴訟，並請求如前揭減縮聲明所示之損害賠償金及其法
    定遲延利息，為無理由，應予駁回。又系爭切結書每月10,0
    00元之約定，其性質上較屬於家庭生活費用之給付，原告據
    系爭切結書請求被告給付38,700元之生活費，及自98年1 月
    14日起至清償日止，按年息5 ％計算之法定遲延利息，為有
    理由，逾此部分之請求，則無理由，應予駁回。
六、末按所命給付之金額或價額未逾50萬元之判決，法院應依職
    權宣告假執行，民事訴訟法第389 條第1 項第5 款定有明文
    ，本件原告陳明願供擔保，聲請宣告假執行，就其勝訴部分
    ，本院所命給付之金額僅為38,700元，未逾50萬元，依上開
    規定，本院就此部分自應依職權宣告假執行，原告聲請願供
    擔保宣告假執行，此不過促使法院職權發動，本院無須就其
    此部分為准駁之判決，惟被告甲○○陳明願供擔保請准免為
    假執行之宣告，亦無不合，爰酌定相當擔保金額准許之。至
    原告敗訴部分，其餘假執行之聲請，因訴之駁回而失所附麗
    ，不應准許，應予駁回。
七、本件事實已臻明確，對於兩造之主張或陳述，與判決結果無
    異，故無庸一一論述，附此敘明。
八、訴訟費用負擔之依據：民事訴訟法第79條。
中    華    民    國    98    年    10    月    28    日
                  民事第二庭    法  官  吳振富
以上正本係照原本作成。
如對本判決上訴，須於判決送達後20日內向本院提出上訴狀。
中    華    民    國    98    年    10    月    28    日
                                書記官  李宏明


司法院資訊處製作；財團法人民間司法改革基金會備份。
